【裁判字號】    98,交易,388
【裁判日期】    991018
【裁判案由】    過失傷害
【裁判全文】
臺灣板橋地方法院刑事判決            98年度交易字第388號
公  訴  人  臺灣板橋地方法院檢察署檢察官
被      告  楊政憲
            連明
上  一  人
選任辯護人  劉秋絹律師
上列被告因過失傷害案件，經檢察官提起公訴（98年度偵字第10
426 號），本院判決如下：
    主  文
楊政憲過失傷害人，處有期徒刑月，如易科罰金，以新臺幣壹
仟元折算壹日。
連明過失傷害人，處有期徒刑貳月，如易科罰金，以新臺幣壹
仟元折算壹日。
    事  實
一、楊政憲於民國97年8 月20日晚間7 時30分許，騎乘車牌號碼
    929- BLG號重型機車搭載游千慧，沿臺北縣三重市○○○路
    平面道路往蘆洲方向行駛，行經臺北縣三重市○○○路、河
    邊北街與龍門路口欲左轉至河邊北街時，本應注意車輛行駛
    至交岔路口，其行進應遵守燈光號誌，遇到紅燈應禁止通行
    ，不得超越停止線或進入路口，而當時雖係夜間，但有照明
    ，且天氣晴，道路屬乾燥之柏油路面，無缺陷，亦無障礙物
    ，視距良好，且號誌正常，並無不能注意情事，竟疏未注意
    ，貿然於紅燈禁止通行號誌時左轉，適連明駕駛車牌號碼
    6376 -AB號自用小客車，沿環河北路高架橋由三重往蘆洲方
    向行駛，並於龍門路口處行駛下橋，亦應注意行駛時應注意
    車前狀況，並隨時採取必要之安全措施，而依當時狀況並無
    不能注意之情形，竟疏未注意，於環河北路與龍門路口處，
    以右側車頭撞擊游千慧之左腳，再撞擊上開機車之左側車身
    ，致楊政憲、游千慧人車倒地，游千慧因而受有左踝開放性
    粉碎骨折並脫位、左腳踝開放性骨折合併軟組織缺損之傷害
    。
二、案經游千慧訴由臺灣板橋地方法院檢察署檢察官偵查起訴。
    理  由
壹、程序部分：
  (一)按被告以外之人於偵查中向檢察官所為陳述，除顯有不可信
    之情況者外，得為證據；刑事訴訟法第159 條之1 第2 項定
    有明文。本件證人楊政憲、連明、游千慧及王柏欣具結作
    證所為之偵查筆錄，均經具結，且分別經被告連明聲請傳
    喚證人連明、被告楊政憲聲請傳喚連明、游千慧、王柏
    欣，而上揭證人均於本院審理時到庭作證，賦予被告等對質
    詰問之權利，則上揭偵查中之陳述既經具結，且無不可信之
    情形，應認有證據能力。
  (二)又按被告以外之人於審判外之陳述，雖不符第159 條之1 至
    之4 等四條之規定，而經當事人於審判程序同意作為證據，
    法院審酌該言詞陳述或書面陳述作成時之情況，認為適當者
    ，亦得為證據，刑事訴訟法第159 條之5 第1 項定有明文。
    查本件檢察官、被告對於本判決援引之臺北縣政府警察局三
    重分局道路交通事故現場圖、道路交通事故調查報告表(一)(二)
    、交通事故談話紀錄表4 份、現場及車損照片16張、環河北
    路與龍門路口號誌時相表1 張、三重分局事後拍攝上開機車
    與自用小客車丈量撞擊高度及白天事故現場照片13張、行政
    院國軍退除役官兵輔導委員會臺北榮民總醫院診斷證明書2
    張、臺灣省臺北縣區車輛行車事故鑑定委員會北鑑字第0975
    181844號鑑定意見書1 份等書證，均於準備程序時表示沒有
    意見，且未於程序終結前提出異議（見本院卷(一)第17 頁 ）
    ；另對於臺灣省車輛行車事故覆議委員會2 份，亦未於程序
    終結前提出異議，本院復審酌以上開文書作為證據亦屬適當
    ，且與本案待證事實具有關聯性，是上開文書均具有證據能
    力。
貳、實體部分：
一、訊據被告楊政憲、連明固均坦承於上揭時間分別駕駛車牌
    號碼929-BLG 號普通重型機車、車牌號碼6376-AB 自用小客
    車行經上開路段，惟均矢口否認上揭犯行，被告楊政憲辯稱
    ：伊係依據平面號誌之綠色左轉號誌指示行駛，係被告連
    明擅闖紅燈，始發生交通事故，伊並無過失云云；被告連
    明則辯稱：伊駕駛車輛下橋之際，下橋專用號誌為綠燈直行
    ，當時係被告楊政憲未等左轉號誌亮起，即行左轉，伊並無
    過失云云（見本院卷(一)第16頁反面）。經查：
  (一)被告連明於97年8 月20日晚間7 時30分許，駕駛車牌號碼
    6376-AB 自用小客車，沿臺北縣三重市○○○路高架橋往蘆
    洲市方向行駛，並於龍門路之匝道直行下橋；另被告楊政憲
    駕駛車牌號碼929-BLG 號普通重型機車沿臺北縣三重市○○
    ○路平面道路往蘆洲市方向行駛，並於上開路段之龍門路口
    欲左轉至河邊北街，適被告連明下橋直行之上開車輛行駛
    至環河北路與龍門街口，兩車發生碰撞，被告連明駕駛之
    自用小客車右前方撞擊至上開機車後座乘客即告訴人游千慧
    之左腳腳踝，再撞擊至被告楊政憲騎乘之上開機車左側車身
    ，致被告連明及游千慧人車倒地，告訴人因而受有左踝開
    放性粉碎骨折並脫位、左腳踝開放性骨折合併軟組織缺損之
    傷害，此有道路交通事故現場圖、臺北縣政府警察局三重分
    局道路交通事故調查報告表(一)、(二)各1 份、現場照片16張、
    行政院國軍退除役官兵輔導委員會臺北榮民總醫院97年11月
    6 日、98年1 月21日診斷證明書各1 紙附卷可稽（見偵查卷
    第4 至5 頁、第29至41頁）。是被告楊政憲、連明分別騎
    乘上開機車、駕駛上開自用小客車行經上開路段，兩車發生
    碰撞，致告訴人於上開時地因而倒地受有上開傷害乙情，應
    為屬實。
  (二)再者，事故現場之燈光號誌變化情形，業經本院到場勘驗，
    經勘驗結果，該路口乃為多時相號誌路口，環河北路高架橋
    下橋處、環河北路平面道路與龍門路口處，各有下橋專用號
    誌及平面專用號誌；高架橋下橋車道及平面車道均為二線道
    ，平面車道之內側車道於停等線前劃設有機車停等區，供欲
    左轉之機車停等；另於人行陸橋左後側及右前側亦各有一下
    橋專用號誌及平面專用號誌（按：即路口處及人行陸橋處均
    各有一下橋專用、平面專用號誌）；而下橋專用號誌與平面
    專用號誌兩者之時相為一致，其時相變化順序如下：
    1.直行綠燈箭頭（表示僅能直行，其餘燈號均熄滅）2.黃燈
    亮起（此時直行綠燈箭頭熄滅）3.紅燈亮起（此時黃燈熄滅
    ，即全紅燈時段，不得直行亦不得左轉）4.紅燈加上左轉綠
    燈箭頭（表示下橋車道、平面車道均不得直行，然均可以左
    轉）5.黃燈亮起（此時紅燈及左轉綠燈箭頭均熄滅）6.短暫
    紅燈7.直行綠燈箭頭（即由上述1.之燈號再為循環）。
  (三)被告楊政憲於偵查及本院審理程序時均一再供陳：伊當時騎
    乘上開機車，沿臺北縣三重市○○○路平面道路行駛，行經
    上開路口，伊見平面之燈光號誌為左轉綠色箭頭，乃直接左
    轉，行至路口遭被告連明駕駛之自用小客車撞擊機車之左
    後方，伊對於事件之發生並無過失云云（見偵查卷第11頁、
    第73頁、本院卷(一)第16頁反面）。然查，證人即車禍發生時
    在場之人王柏欣於本院審理時證述稱：於事故發生之際，其
    正站在上開機車之右手邊靠近人行道處，並靠近路口人行天
    橋的下方，其有看見撞擊之際，天橋下所懸掛下橋專用號誌
    為綠燈等語（見本院卷(一)第83頁反面、第84頁）；另證人即
    到場處理之警員陳建平則於審理時證稱：其到場處理時，證
    人所說站立位置即為事故發生位置之右邊，並在人行天橋的
    正面，該處是可以見到燈光號誌等語（見本院卷(一)第86頁）
    。經本院到上開事故現場勘驗結果，人行陸橋之左後側確實
    設置有下橋專用號誌，且站立於事發路口之右側、靠近人行
    陸橋下方處，仍可見該號誌情形（見本院卷(一)第120 、121
    、125 、126 頁）。是證人王柏欣所言於事故發生之際，其
    可見設置於人行陸橋之下橋專用號誌等語，應堪採信。證人
    王柏欣另於97年8 月22日事故發生後二日製作警詢筆錄時證
    稱：事故發生前，其見該路口有一貨車欲迴轉，應即代表該
    處綠燈已經亮起，其係聽見撞擊聲前看到小貨車迴轉等語（
    見他字卷第50頁、本院卷(一)第83頁反面）。又證人即本件共
    同被告連明於本院審理時詰證稱：當日伊駕駛自用小客車
    沿環河北路高架橋直行下橋，於遠處即可看見路口燈號，並
    確認由左轉綠燈轉變為綠燈後，伊始通過該路口，當時並發
    現有一小貨車於對向車道迴轉等語（見本院卷(一)第155 頁）
    ，另於偵查中證述：伊於遠處即見有左轉燈，伊確認左轉燈
    熄滅後，直行燈亮起五秒時，對面有一自小貨車要迴轉等語
    （見他字卷第11頁）。則互核證人王柏欣與連明之陳述，
    兩者所為「路口有一小貨車迴轉」之證述大致相符，可認於
    發生事故之際，該路口確有一小貨車欲迴轉行駛。再證人王
    柏欣既已為上開所見為「綠燈」之證述，則其縱未目睹事故
    當時兩車行駛狀況，然其聽到事故撞擊聲後，即看見下橋專
    用號誌為綠燈則無違誤；另證人即被告連明於審理及偵查
    中均陳述伊確認左轉燈熄滅後亮直行燈，伊乃駕駛車輛減速
    直行等語，查上開陳述雖與本院現場勘查左轉燈熄滅後與直
    行綠燈亮起間，尚有黃燈及短暫紅燈亮起（即貳、一、(二)、
    5.6.）之結果未相符合，然上開所述前後次序亦未與事實不
    符，況證人連明所行駛之路段確為高架橋下橋路段（見本
    院卷(一)第108 頁），伊於遠處即可看見該路口之號誌變化亦
    符合常情；又據本院現場勘驗結果，左轉綠燈與直行綠燈間
    之黃、紅燈號誌秒數較為短暫（見本院卷(一)第105 頁反面）
    ，則證人連明、王柏欣上開證述應非屬虛妄。綜合上開情
    狀，被告楊政憲騎乘機車左轉上開路口之際，該路口之左轉
    綠燈應已熄滅，並已轉變為直行綠燈箭頭等情，應可認定。
  (四)再者，本件證人即告訴人游千慧雖於本院審理時證述：其搭
    乘被告楊政憲之機車，行經上開路口時係欲左轉，當時該路
    口之左轉燈號有亮起等語（見本院卷(一)第80頁反面），然又
    證稱：被告楊政憲於行駛之過程中並未停下，前方並有其他
    機車行駛，其係於機車正在轉彎之際，注意到有左轉箭頭，
    於直行尚未左轉之時，有看到燈號，但並未看得很清楚等語
    （見本院卷(一)第81頁反面、第82頁）。則事故發生前，被告
    楊政憲騎乘機車搭載證人游千慧，沿環河北路往蘆洲方向行
    駛，行經至龍門路口，未於停等線前停止即直行且直接左轉
    ，可推認被告楊政憲於尚在直行之際，左轉綠燈即行亮起；
    又證人游千慧既可清楚證述車行前方有其他機車行駛，應可
    推知其當時有注意車前狀況及號誌狀況，然於本院審理時尚
    又證述於直行尚未左轉之際，並未清楚看見燈號云云，則證
    人游千慧於被告楊政憲騎乘機車左轉之際，是否確有看見該
    路口之燈光號誌，已屬有疑。況被告楊政憲於事發當日即97
    年8 月20日製作警詢筆錄之時陳述：伊騎車至該路口，發現
    對向車輛已經開始行駛，伊欲靠近中央安全島等待，此時就
    被撞上了（見他字卷第47頁），雖被告楊政憲嗣後辯稱伊上
    開陳述本意係指：車禍發生後，我到安全島坐下來等語（見
    本院卷(一)第154 頁反面），然證人王柏欣於偵查中亦證述稱
    ：被告楊政憲騎乘之機車停靠於安全島處，後來即被被告連
    明駕駛之自小客車撞擊等語（見偵字卷第7 頁）。是被告
    楊政憲上開所辯尚無足採，應認被告楊政憲於警詢時之陳述
    較為可採。又據本院現場勘驗結果，左轉綠燈熄滅後，黃燈
    及紅燈號誌時間確實較為短暫。是被告楊政憲所辯於左轉之
    際，左轉綠燈業已亮起云云，尚不足採信。
  (五)次證人即本件被告連明於本院審理時證述：伊駕駛車輛下
    橋之際，有發現機車超越停止線（見本院卷(一)第155 頁）；
    又兩車之碰撞處為被告連明駕駛之自用小客車右前方及被
    告楊政憲騎乘機車之左側後方，此據被告楊政憲、連明供
    承不諱；另本院至事故現場勘驗，被告楊政憲、連明所指
    之碰撞地點雖相距有5.1 公尺，然二人所稱碰撞位置均係位
    於下橋內側左轉車道與外側直行車道分隔線之延伸處（見本
    院卷(一)第130 頁），並距停止線為23.4公尺（被告楊政憲所
    指稱位置）或為28.5公尺（被告連明所指稱之位置）；又
    上開環河北路高架橋下橋匝道與平面道路間分隔島高度並未
    高於自用小客車駕駛座之高度。則被告連明既於下橋之際
    即發現被告楊政憲之機車業已超越停止線，又兩車碰撞地點
    非靠近停止線，而係距停止線有二十餘公尺處，可認被告楊
    政憲之機車當非以九十度之直角角度左轉，而係跨越停止線
    後以拋物線角度行左轉彎；另被告連明既為上開證述，且
    高架橋匝道與平面道路間之分隔島並不高，已如上述，則被
    告連明於駕駛車輛於高架橋匝道時（即尚未超越停止線前
    ）即已發現被告楊政憲騎乘之機車欲將左轉等情，應可認定
    。
  (六)復按駕駛人駕駛汽車，應遵守道路交通標誌、標線、號誌之
    指示，並服從交通指揮人員之指揮；汽車行駛時，駕駛人應
    注意車前狀況及兩車併行之間隔，並隨時採取必要之安全措
    施，道路交通安全規則第90條、第94條第3 項分別定有明文
    。查本件事故現場屬多岔路有寬式快慢車道分隔島之車道，
    事故當時雖為夜間，然有照明，天候晴，路面乾燥無缺陷、
    無障礙物，視距良好，號誌正常，而本件兩車碰撞位置係位
    於交叉路口處，此業經被告楊政憲、連明之陳述甚明。被
    告楊政憲未依左轉號誌指示，即行左轉，已如上述，則被告
    楊政憲駕駛車輛行駛本應遵守道路交通標誌、標線、號誌之
    指示；又被告連明駕駛車輛行駛本應注意車前狀況，並隨
    時採取必要之安全措施，且當時雖為夜間，然有照明，天候
    晴，路面乾燥無缺陷、無障礙物，被告楊政憲、連明當無
    不能注意之情事，竟均疏未注意及上情，被告楊政憲貿然左
    轉，被告連明則貿然直行，造成被告連明駕駛之自用小
    客車右前方撞擊告訴人之左腳腳踝及被告楊政憲機車左側後
    方，顯見被告楊政憲未依號誌行駛，被告連明未注意車前
    狀況，應無疑義，而可認被告楊政憲、連明均有過失。再
    被告二人上開之過失造成告訴人受有左踝開放性粉碎骨折並
    脫位、左腳踝開放性骨折合併軟組織缺損等傷害，被告二人
    之過失行為與告訴人上揭傷害間自有相當因果關係，洵堪認
    定。綜上，被告二人所辯前情均不足採信，本件事證明確，
    被告犯行堪以認定。
二、至被告楊政憲聲請將本件送請國立交通大學再為鑑定，以判
    定本件事故之責任歸屬（見本院卷(二)第20頁反面）。然本件
    於偵查中即送往臺灣省臺北縣區車輛行車事故鑑定委員會鑑
    定被告二人之責任歸屬，其鑑定結果為依據所附資料，無法
    確認何者未依號誌指示行駛（見他字卷第66頁）；復被告連
    明申請覆議，亦經回覆本件事故涉及號誌問題，卷內並無
    跡證可供判斷何車未依號誌行駛，此有臺灣省車輛行車事故
    覆議委員會函1 紙可參（見本院卷(一)第21頁）；經本院再送
    請覆議，仍認本件涉及號誌問題，無法遽予覆議，且被告二
    人事故之初未陳述行車號誌，嗣後則對號誌各執一詞，倘以
    證人王柏欣之證述為屬實，則可以此判定被告二人之責任歸
    屬，此亦有臺灣省車輛行車事故覆議委員會99年9 月6 日覆
    議字第0996203354號函1 紙可參（見本院卷(二)第3 頁）。另
    本件事發路口之錄影監視畫面均已損壞，業經證人即到場處
    理警員陳建平到院陳述（見本院卷(一)第86頁），又本院認被
    告二人過失傷害之事證已明，已如上述，故被告楊政憲上開
    之聲請，核無調查之必要，併此敘明。
三、核被告楊政憲、連明所為，均係犯刑法第284 條第1 項前
    段之過失傷害罪。爰審酌被告楊政憲於騎乘機車之際，本應
    遵守號誌規定，依序前進，且該路口屬多岔路口，更應隨時
    注意路口號誌之變化，避免與他車之碰撞，被告楊政憲於行
    車之際疏未注意即此，當有過失；又被告連明駕駛自用小
    客車，行駛於環河北路高架橋下橋路段，明知下橋路段為多
    岔路口，號誌時相變化快速，橋旁之平面車道尚有其他車輛
    行駛，應隨時注意車前其他車輛行駛狀況，做必要之安全措
    施，被告連明疏未注意即此，亦有過失；又衡酌被告楊政
    憲、連明上開過失程度，被告楊政憲未遵守號誌規定，過
    失情節顯較為重；另衡酌被告楊政憲、連明均無前案紀錄
    ，此有臺灣高等法院被告前案紀錄表2 份在卷可稽，可認被
    告二人素行良好；再審酌告訴人所受之傷勢，雖未危及生命
    安全，然手術過程已使告訴人精神上遭受痛苦，且事發迄今
    被告二人均尚未與告訴人達成和解，賠償告訴人所受之損害
    等一切情狀，分別量處如主文所示之刑，及易科罰金之折算
    標準，以資懲儆。
據上論斷，應依刑事訴訟法第299 條第1 項前段，刑法第284 條
第1 項前段、第41條第1 項前段，刑法施行法第1 條之1 判決如
主文。
本案經檢察官蘇逸修到庭執行職務。
中    華    民    國    99    年    10    月    18    日
              交通法庭  審判長法  官  王屏夏
                              法  官  黎錦福
                              法  官  曹惠玲
上列正本證明與原本無異。
如不服本判決，應於判決送達後10日內敘明上訴理由，向本院提
出上訴狀 (應附繕本) ，上訴於臺灣高等法院。其未敘述上訴理
由者，應於上訴期間屆滿後20日內向本院補提理由書「切勿逕送
上級法院」。
                              書記官  蕭佩宜
中    華    民    國    99    年    10    月    20    日
附錄本案論罪科刑法條全文
刑法第284條
因過失傷害人者，處6 月以下有期徒刑、拘役或5 百元以下罰金
。致重傷者，處1 年以下有期徒刑、拘役或5百元下罰金。
從事業務之人，因業務上之過失傷害人者，處1 年以下有期徒刑
、拘役或1 千元以下罰金。致重傷者，處3 年以下有期徒刑、拘
役或2千元以下罰金。

司法院資訊處製作；財團法人民間司法改革基金會備份。
